【裁判字號】    95,上訴,1388
【裁判日期】    951018
【裁判案由】    常業重利等
【裁判全文】
臺灣高等法院臺中分院刑事判決        95年度上訴字第1388號
上  訴  人  臺灣彰化地方法院檢察署檢察官
被      告  甲○○
            乙○○
上  一  人
選任辯護人  鐘為盛  律師
上列上訴人因常業重利等案件，不服臺灣彰化地方法院94年度訴
字第1078號中華民國95年4月11日第一審判決（起訴案號：臺灣
彰化地方法院檢察署94年度偵字第3578號），提起上訴，本院判
決如下：
    主  文
上訴駁回。
    理  由
一、公訴意旨略以：被告乙○○、甲○○與江柏峰（由台灣彰化
    地方法院通緝中）共同基於常業重利之犯意聯絡，自民國（
    下同）91年6月某日起，先由江柏峰以報紙夾報廣告之方式
    ，刊登「急用借貸、輕鬆還款、1－5萬元，免身分證、免保
    人、免留件，0000000000號」廣告，趁急迫、輕率或無經驗
    之不特定人需款孔急而前來時，由江柏峰連續貸予款項，其
    計息方式為以10天為1期，每貸與新臺幣（下同）一萬元，
    每期利息為2千元（換算年利率為720%），且於借款時，將
    本金預先扣除當期利息，並由借款人提供身分證影本及簽發
    借款金額2倍之本票作為擔保。待放款後，江柏峰即將借款
    時簽發之本票交由被告甲○○、乙○○收取本息，而被告甲○○、乙○○則可從向借款人收回之本息中抽佣40%，江柏
    峰與被告甲○○、乙○○即以此方式，而收取與原本顯不相
    當之重利，並以此為業。適有被害人戊○○需款孔急，於91
    年6月初某日及94年初，以前揭方式，先後向江柏峰借款合
    計12萬元。迨於94年5月14日，戊○○已無力再償還本息，
    遂於報警後，與被告甲○○、乙○○佯約於同日14時30分許
    ，在彰化縣北斗鎮○○路375號之「US咖啡館」內繳交利息
    ，始為警當場查獲，並在被告乙○○身上扣得戊○○簽發之
    票號WG0000000號、票面金額8萬元之本票、江柏峰交予被告
    乙○○向戊○○追討借款所用之委託書、債權讓與契約書各
    一紙，而查悉上情。因認被告甲○○、乙○○所為，均係犯
    刑法第345條之常業重利罪嫌云云。
二、按犯罪事實應依證據認定之，無證據不得認定其犯罪事實；
    又不能證明被告犯罪者，應諭知無罪之判決，刑事訴訟法第
    154條第2項、第301條第1項分別定有明文。又認定不利於被
    告之事實，須依積極證據，苟積極證據不足為不利於被告事
    實之認定時，即應為有利於被告之認定，更不必有何有利之
    證據；又事實之認定，應憑證據，如未能發現相當證據，或
    證據不足以證明，自不能以推測或擬制之方法，以為裁判基
    礎；至刑事訴訟法上所謂認定犯罪事實之積極證據，係指適
    合於被告犯罪事實之認定之積極證據而言，雖不以直接證據
    為限，間接證據亦包括在內；然而無論直接或間接證據，其
    為訴訟上之證明，須於通常一般之人均不致有所懷疑，而得
    確信其為真實之程度者，始得據為有罪之認定，倘其證明尚
    未達到此一程度，而有合理之懷疑存在時，致使無從形成有
    罪之確信，根據「罪證有疑，利於被告」之證據法則，即不
    得遽為不利被告之認定（最高法院30年上字第816號、29年
    上字第3105號、40年台上字第86號及76年台上字第4986號判
    例意旨參照）。且刑事訴訟法第161條第1項規定：檢察官就
    被告犯罪事實，應負舉證責任，並指出證明之方法。因此，
    檢察官對於起訴之犯罪事實，應負提出證據及說服之實質舉
    證責任。倘其所提出之證據，不足為被告有罪之積極證明，
    或其指出證明之方法，無從說服法院以形成被告有罪之心證
    ，基於無罪推定之原則，自應為被告無罪判決之諭知（最高
    法院92年度台上字第128號判例參照）。又按告訴人之告訴
    ，係以使被告受刑事訴追為目的，是其陳述是否與事實相符
    ，仍應調查其他證據以資審認（最高法院52年台上字第1300
    號判例意旨參照）。
三、本件公訴人認被告甲○○、乙○○涉有上開常業重利罪嫌，
    無非係以：(1)證人即被害人戊○○之證述、(2)夾報廣告一紙
    、(3)扣案被害人戊○○簽發之票號WG0000000號、票面金額8
    萬元之本票一紙、(4)扣案江柏峰交予被告乙○○向被害人戊○○追討借款所用之委託書、債權讓與契約書各一紙及(5)被
    告甲○○、乙○○之自白為論據。訊據被告甲○○、乙○○
    固不否認受江柏峰之委託向被害人催討債務，催討成功可抽
    佣40%，及於上揭時地準備向被害人戊○○收取款項之事實
    ，惟均堅詞否認有何涉犯常業重利罪之犯行，被告乙○○辯
    稱：伊不知被害人戊○○借款之時間及利率，伊是於94年2
    月間認識江柏峰後，始受江柏峰委託向被害人催討本案8萬
    元之本票債務，前往「US咖啡館」是為了要收取該筆8萬元
    債務，伊未與江柏峰共犯常業重利罪等語；被告甲○○則辯
    稱：是乙○○找伊向被害人戊○○催討債務，伊不認識江柏
    峰，亦未與江柏峰共犯常業重利罪等語。經查：
  (一)按被告以外之人於審判外之言詞或書面陳述，除法律有規定
    者外，不得作為證據；被告以外之人於檢察事務官、司法警
    察官或司法警察調查中所為之陳述，與審判中不符時，其先
    前之陳述具有較可信之特別情況，且為證明犯罪事實存否所
    必要者，得為證據，刑事訴訟法第159條第1項、第159條之2
    固分別定有明文。惟其先前之陳述，如何「具有較可信之特
    別情況」？此例外情形，自應有嚴格之證明，始符合上開規
    定，不得單憑警詢距案發時間較近，即逕謂該陳述較為可採
    。否則，警詢之時間順序通常在先，豈不造成該審判外陳述
    之證據價值，因距案發時間較近，即優於審判中經具結、詰
    問等程序所為陳述之不當結果（最高法院93年度台上字第26
    45號判決意旨參照）。亦即，證人審判外之陳述，僅例外於
    具有「信用性之情況保障」及「必要性」時，始能取得證據
    能力，而所謂「信用性之情況保障」，係指其陳述之「外部
    情況」具有高度信用性，而非指該陳述內容本身具備信用性
    ，蓋內容本身之可信性已屬「證明力」之範疇。又證人於所
    認知事實發生後，立即對所知覺之事實向司法警察為陳述（
    美國聯邦證據法第803條(1)規定參照）之情形，雖亦為具「
    外部情況信用性」而具證據能力之一種例外，然此係因證人
    於陳述時，應尚無時間或動機去編造與知覺事實不一致之陳
    述，且其記憶猶新，不致發生一般傳聞證據中證人記憶瑕疵
    之風險，故認具有證據能力，而非單純以距離案發時間較近
    為取得證據能力之要件，是證人警詢之證述是否可例外認具
    證據能力，自應由法院依個案具體審酌。本件檢察官將證人
    即被害人戊○○於警詢之證述列為證據，並以該證人於本院
    審理時之證述與警詢時之證述有部分不符，而主張該證人警
    詢之證述有證據能力，且較可信。惟被告乙○○之選任辯護
    人則以上開證人於警詢時之證述屬審判外之陳述為由，主張
    證人此部份之證言應無證據能力。本件證人戊○○為本案被
    害人，本案又係其報警後主動與被告連絡，向被告佯稱欲還
    款，誘使被告前去收款，由埋伏現場之警員逮捕被告而查獲
    ，可知證人戊○○之身分已與一般客觀之證人有異，且其警
    詢證述之目的亦在使被告受刑事訴追，揆諸上開判決意旨及
    說明，實難僅因該證人警詢筆錄距案發時間較近，即認有特
    別可信之情況，是既無刑事訴訟法第159條之2及第159條之5
    除外規定之適用，該證人警詢之筆錄，依同法第159條第1項
    規定，應無證據能力。
  (二)證人戊○○雖迭於偵查及原審就於91年6月間及92年5月20日
    向地下錢莊借款，借款利息為每10天為一期，借款一萬元一
    期之利息2千元，且第一期利息於借款時即預扣之事實證述
    其詳，惟復證稱：對方之名字其不知道，借款剛開始是鄭智
    鴻、丙○○與伊接觸，收利息，後其等2人遭移送偵辦，地
    下錢莊就改派「阿昌」與其接觸、收息，「阿昌」也曾負責
    交付借款，但「阿昌」不是被告甲○○、乙○○等2人。其
    最後一次繳利息日是93年4月27日，自該日起其即未曾再繳
    息，而被告甲○○第一次來催討借款係於94年3月10日，於
    該日之前，其未曾見過被告甲○○、乙○○等2人，被告等2
    人亦未曾向其收取利息，且被告等2人僅向其催討本票之8萬
    元等語（見偵字第3578號偵查卷第102頁；原審審判筆錄第
    26～29頁），核與被告乙○○上開係於94年2月始受江柏峰
    委託向證人戊○○催討債務之辯詞，及被告甲○○上開係被
    告乙○○請其向證人戊○○催討債務之辯詞所述時間吻合。
    參以扣案之委託書及債權讓與契約書所載之簽訂日亦為94年
    2月18日，又與證人戊○○證述及被告等辯解之時間相符，
    是被告等2人上開辯詞應非無據。至證人戊○○於偵查中雖
    曾證稱被告等2人只有於查獲日來向其收取利息等語，惟其
    隨後證稱：「（當日被告誰向你收息？）是被告甲○○。（
    要向你收多少？）8萬元。（當日是否有提示借款憑據？）
    是被告何（在晃）拿本票要向我收錢。」等語（見同上偵查
    卷第102頁），是可知證人戊○○前所稱「收取利息」，僅
    係指「催討債務」之誤，而此適與其於原審證稱被告等2人
    係向其催討本票之8萬元債務（見原審審判筆錄第26頁）互
    核相符，益顯被告等人辯稱渠等僅是受託催討本票債務以賺
    取佣金等語堪予採信。
  (三)另被害人戊○○前揭所稱曾向其取利息之丙○○、丁○○分
    別於本院結證如下：
  (1)證人丙○○部分（見本院審判筆錄第4～6頁）：
    檢察官問：你因何案在監？
    證  人答：重利。
    檢察官問：你認識丁○○及在場被告嗎？
    證  人答：認識丁○○，不認識被告2人。
    檢察官問；你在入監之前有和丁○○一起工作嗎？
    證  人答：有，在彰化縣社頭鄉地下錢莊。
    檢察官問：誰是老闆？
    證  人答：丁○○是老闆。
    檢察官問：戊○○你認識嗎？
    證  人答：沒有印象。
    檢察官問：出去外面收利息有無跟丁○○一起去？
    證  人答：有。
    檢察官問：你們兩人一起被抓的嗎？
    證  人答：是的。
    檢察官問：錢莊還有其他什麼人？
    證  人答：陳世堯，他也一起被抓了，錢莊就我們3個人。
    檢察官問：錢莊資金是誰的？
    證  人答：我不清楚。
    檢察官問：你怎麼知道丁○○是老闆？
    證  人答：因為我跟他應徵的。
    檢察官問：你們被抓後，錢莊還繼續跟人家收利息，你知道
              嗎？
    證  人答：不知道。
    檢察官問：在場這兩個被告，你沒有見過嗎？
    證  人答：沒有印象。
    ．．．．．．
    辯護人問：你受僱於丁○○錢莊期間，除了你、丁○○、陳
              世堯之外，還有無其他人跟你們出去討債？
    證  人答：沒有。
    辯護人問：你在你們公司有看過被告兩人嗎？
    證  人答：沒有。
  (2)證人丁○○部分（見本院卷第7～11頁）：
    檢察官問：你入監前做什麼工作？
    證  人答；重利。
    檢察官問：錢莊誰開的？
    證  人答：我開的。
    檢察官問：開多久？
    證  人答：我忘記了。
    檢察官問：本錢哪裡來的？
    證  人答：我的。
    檢察官問：錢莊有幾個人？
    證  人答：有很多人，換了很多人。
    ．．．．．．
    檢察官問：在場的被告你有見過嗎？
    證  人答：沒有印象。
    檢察官問：來錢莊借錢的人誰負責接洽？
    證  人答：我，如果我沒有空，就由公司員工負責。
    檢察官問：同時被抓的人有幾個？
    證  人答：連我是3個人。
    檢察官問：3個人被抓後，錢莊還有其他人嗎？
    證  人答：還有其他人。
    檢察官問：抓了之後利息還有無繼續收？
    證  人答：我被抓後就不知道了。
    ．．．．．．
    辯護人問：被告兩人曾經到你的錢莊工作過嗎？
    證  人答：沒印象。
    ．．．．．．
    審判長問：你被抓之後，地下錢莊的業務你有轉包或委託出
              去嗎？
    證  人答：我有叫丙○○向我弟弟講，要我朋友去把錢要回
              來。
    審判長問：是否後來就叫在場這兩位被告去處理？
    證  人答：我不認識他們，我不知道。
  (四)依證人丙○○、丁○○證述內容，再細核檢察官所提出之上
    開證據，雖足以認定證人戊○○向地下錢莊借錢而簽發本票
    ，及被告等2人持該本票向證人戊○○催討債務之事實，然
    尚不足以認定被告等2人與借款予證人之地下錢莊有何犯意
    聯絡及行為分擔，自難據此遽認被告二人有涉犯常業重利之
    犯行。綜上所述，依證人戊○○之證述情節未能具體指認被
    告等2人為地下錢莊之人員，亦無法證明被告等2人與地下錢
    莊有何犯意聯絡或行為分擔，自不能僅因被告等向證人戊○○催討8萬元之本票債務，即認其等有何重利之犯行，是檢
    察官所提出之證據不足以使本院形成被告等2人有罪之確信
    既如前述。此外，本院復查無其他證據足認被告等2人有常
    業重利之犯行，揆諸首開說明，原審以本案被告等犯罪不能
    證明，自應依刑事訴訟法第301條第1項，均為無罪之諭知，
    經核無不當。檢察官猶執陳詞指摘原判決諭知被告等無罪為
    不當，提起上訴請求撤銷改判，依上述說明為無理由，應予
    駁回其上訴。至於同案被告江柏峰已經原審本院於94年10月
    24日以94年彰院鳴緝字第487 號通緝書通緝在案，迄今一直
    未能緝獲，有江柏峰之通緝書在卷可憑，是該證人已有不能
    調查之情形，爰不依職權為此部分證據之調查。
五、至臺灣彰化地方法院檢察署以94年7 月13日彰檢榮禮94偵50
    11字第27218 號函移送併辦（即臺灣彰化地方法院檢察署94
    年度偵字第5011號）之被告等2人另涉犯常業重利罪嫌部分
    ，因被告等前開起訴部分既經原審為無罪判決，本院復維持
    原審判決而駁回檢察官之上訴，即難認移送併辦部分與起訴
    部分有何常業犯之實質上一罪關係，而為起訴效力所及，本
    院已無從併案審理，應退回由檢察官為妥適處理。
據上論斷，應依刑事訴訟法第368條，判決如主文。
本案經檢察官己○○到庭執行職務。
中    華    民    國    95    年    10    月    18    日
               刑事第七庭  審判長法  官  林  榮  龍
                                 法  官  鄭  永  玉
                                 法  官  江  錫  麟
上列正本證明與原本無異。
檢察官得上訴。
被告不得上訴。
如不服本判決應於收受送達後十日內向本院提出上訴書狀，其未
敘述上訴之理由者並得於提起上訴後十日內向本院補提理由書（
均須按他造當事人之人數附繕本）。
                                 書記官  劉  建  智
中    華    民    國    95    年    10    月    19    日
                                                      Ｒ


司法院資訊處製作；財團法人民間司法改革基金會備份。
